【裁判字號】    99,判,1291
【裁判日期】    991202
【裁判案由】    綜合所得稅
【裁判全文】
最  高  行  政  法  院  判  決
                                      99年度判字第1291號
上  訴  人  林秀娟
被 上訴 人  財政部臺北市國稅局
代  表  人  凌忠嫄
上列當事人間綜合所得稅事件，上訴人對於中華民國98年2月19
日臺北高等行政法院97年度訴字第2445號判決，提起上訴，本院
判決如下：
    主  文
上訴駁回。
上訴審訴訟費用由上訴人負擔。
    理  由
一、上訴人於民國89年9月1日至90年4月30日期間係聯和中醫診
    所負責人，90年度綜合所得稅結算申報，列報取自該診所執
    行業務所得新臺幣（下同）0元，經被上訴人核定執行業務
    所得1,314,990元，合併核定上訴人當年度綜合所得總額2,7
    82,870元，發單補徵應納稅額306,737元。上訴人不服，申
    請復查，未獲變更，提起訴願，復遭決定駁回，遂提起本件
    行政訴訟。
二、上訴人起訴主張：90年1月至4月期間，上訴人受聘擔任聯和
    中醫診所之開業醫師，雖登記負責人，但診所之營收部分（
    包括診所盈餘等財物），依契約書第2條約定，歸翁瑞裕經
    營，及契約書第3條約定，上訴人每月之酬勞，是經由翁瑞
    裕從診所營收部分，按月定撥款支付，即該診所實際所得人
    為翁瑞裕。又依契約書第4條約定，聯和中醫診所開業期間
    該診所執行業務所得之補稅金額，應由翁瑞裕負責繳納。而
    同一期間上訴人受聘任職該診所開業醫師之酬勞，實領薪資
    為60萬元。依財政部86年11月21日台財稅第861924319號函
    釋，被上訴人應依所得稅法第14條規定，以實際所得人為對
    象課稅等語，求為判決撤銷原處分及訴願決定。
三、被上訴人則以：聯和中醫診所90年1月至4月登記之負責醫師
    為上訴人，該診所申報損益表亦載明上訴人為負責人，上訴
    人90年度綜合所得稅結算申報書亦自行申報該診所之損益，
    是以被上訴人將該診所核定之所得額，歸課登記負責人即上
    訴人執行業務所得，難謂有何違誤。事後當事人主張改課實
    際負責人時，應提出具體確實之事證並經被上訴人確信其為
    真正，始能於核課期間內改課實際負責人，以符租稅公平原
    則。依所得稅法第11條、第14條規定，醫師之執行業務所得
    ，係指醫師個人以其專業智識技能自力營生獲取之收入減除
    業務必要之成本及費用後之餘額，此一所得之歸屬，自應歸
    於以專業智識技能親自執行醫療業務而產生收益之醫師所有
    ，並由其負繳納稅捐之義務。醫療機構中不涉醫療業務執行
    之行政事務，授權委由他人處理，法律本無明文限制，尤與
    醫師執行業務所得歸屬之認定無涉。上訴人就其以專業智識
    技能親自執行醫療業務產生之收益，與他人協議除上訴人應
    取得之利得外，餘任由他人管理及享有，則屬上訴人就其取
    得執行業務所得後，所為財產權處分之結果，無礙於系爭所
    得應歸屬於親以專業智識技能實際執行醫療業務之醫師所有
    亦不生影響等語，資為抗辯，求為判決駁回上訴人之訴。
四、原審斟酌全辯論意旨及調查證據之結果，以：（一）依上訴
    人與翁瑞裕所簽立之契約書首段條、第1條、第2條及第4條
    約定，並參諸聯和中醫診所90年1月至4月登記之負責醫師為
    上訴人，而該診所申報損益表亦載明上訴人為負責人，且經
    上訴人蓋章確認無訛。又上訴人90年度綜合所得稅結算申報
    書亦自行申報該診所之損益，並列載「執行業務所得」。另
    上訴人亦以其為負責人名義申報各類所得扣繳暨免扣繳憑單
    。是以被上訴人將該診所核定之所得額，歸課登記負責人即
    上訴人執行業務所得，自非無據。嗣上訴人於94年10月5日
    具文向被上訴人申請延期提示該診所90年度帳證，再於94年
    11月14日以電話聯絡表示「因無法提示帳證同意依法核定該
    診所執行業務所得」等語。可知上開契約關於診所醫療事務
    外之人事行政及債務「管理」均由翁瑞裕負責，開業期間，
    聯和中醫診所之營業稅金及補漏稅部分，概由翁瑞裕負擔等
    記載，惟上訴人就該診所之醫療收入應負之公法上納稅義務
    ，並不因其為上開私法契約之簽立而有變更，仍由上訴人為
    聯和中醫診所負責人名義申報各類所得扣繳暨免扣繳憑單並
    列報該診所損益，上開契約簽立之目的無非在釐清該診所對
    外之責任範圍，至上訴人與翁瑞裕間之內部關係是否僅限於
    該契約所載內容，誠屬有疑，不足為有利上訴人之認定。（
    二）上訴人雖提示臺灣苗栗地方法院94年度促字第13289號
    支付命令，主張翁瑞裕應負責繳納89年度綜合所得稅補稅金
    額221,381元，惟另一方面又於94年9月22日向被上訴人撤回
    其89年度綜合所得稅復查申請，並於94年10月27日自行繳納
    補稅金額221,381元，尚難據以核認翁瑞裕即為該診所負責
    人。上訴人另請求傳訊證人曾瑞振證明聯和中醫診所之實際
    負責人是翁瑞裕，惟查，曾瑞振就其89年度取自聯和中醫診
    所執業所得1,661,722元，並未提起復查而確定在案，亦難
    認翁瑞裕即為該診所負責人。（三）上訴人於89年9月1日至
    90年4月30日期間係聯和中醫診所負責人，90年度綜合所得
    稅結算申報，原列報取自該診所執行業務所得0元，但上訴
    人未提示90年度聯和中醫診所帳簿及費用憑證，被上訴人乃
    按查得全民健康保險收入3,989,274元減除72%必要費用、非
    屬全民健康保險收入337,260元減除45%必要費用，加計其他
    收入12,500元，核定執行業務所得1,314,990元，合併核定
    上訴人當年度綜合所得總額2,782,870元，發單補徵應納稅
    額306,737元，認事用法核無違誤。因將原決定及原處分均
    予維持，駁回上訴人之訴。
五、本院按：（一）「本法稱執行業務者，係指律師、會計師、
    建築師、技師、醫師、藥師、助產士、著作人、經紀人、代
    書人、工匠、表演人及其他以技藝自力營生者。」「個人之
    綜合所得總額，以其全年左列各類所得合併計算之……第2
    類：（第1款）執行業務所得：凡執行業務者之業務或演技
    收入，減除業務所房租或折舊……及其他直接必要費用後之
    餘額為所得額。（第2款）執行業務者至少應設置日記帳一
    種，詳細記載其業務收支項目；帳簿使用前，並應送主管稽
    徵機關登記驗印。業務支出，應取得確實憑證。……」「稽
    徵機關進行調查或復查時，納稅義務人應提示有關各種證明
    所得額之帳簿、文據；其未提示者，稽徵機關得依查得之資
    料或同業利潤標準，核定其所得額。」「執行業務者於申報
    個人綜合所得稅時，應檢附執行業務場所之財產目錄及收支
    報告表」「執行業務者於規定期限內辦理結算申報並能提供
    證明所得額之帳簿、文據調查者，其執行業務所得，應依帳
    載核算認定。其未依規定提供調查者，應依所得稅法第83條
    及同法施行細則第13條規定訂定之收費及費用標準核定其所
    得額。」行為時所得稅法第11條第1項、第14條第1項第2類
    第1款、第2款、第83條第1項、執行業務所得查核辦法第5條
    第2項前段、第8條前段定有明文。又「第4條本法所稱私立
    醫療機構，係指由醫師或依有關法律規定辦理醫療業務之公
    益法人及事業單位所設立之醫療機構。」「醫療機構之開業
    ，應依左列規定，向所在地直轄市或縣(市)衛生主管機關申
    請核准登記，發給開業執照：一私立醫療機構，應以醫師為
    申請人。」「私立醫療機構由醫師設立者，該醫師並為其機
    構之負責醫師。」行為時醫療法第4條、第13條、第24條亦
    有明文。準此可知，私立醫療機構由醫師設立者，原則上該
    私立醫療機構登記之負責醫師為執行業務者，其執行業務所
    獲致之所得，依所得稅法第14條第1項第2類歸課其綜合所得
    稅。且登記之負責醫師為執行業務者，依所得稅法第14條第
    1項第2類規定有設帳之義務，並依所得稅法第83條規定，有
    提出帳證之協力義務，不提出者，即會受到推計課稅。易言
    之，私立醫療機構被查得有所得稅法所定之稅捐客體存在，
    登記之負責醫師提出帳證之協力義務立即產生。如登記之負
    責醫師主張另有未對外具名之實際所得人，亦必須有帳證及
    其他相關證據為憑，稅捐機關始能確定該私立醫療機構之出
    資、費用成本與盈虧是否由另實際所得人負擔，蓋登記之負
    責醫師為執行業務者，於該私立醫療機構執行業務活動之所
    得歸入其所得係為常態，如另有實際所得人，則為非常態，
    關於非常態情事之存在，基於稅捐法域「資訊不對稱」之事
    物本質，自應由為此主張者負對該事實調查之協力義務。財
    政部86年11月21日台財稅第861924319號函釋：「醫院、分
    院附設門診或診所等私立醫療機構之所得，原則上應以各該
    私立醫療機構申請設立登記之負責醫師為對象，核課其執行
    業務所得；但如經查明另有實際所得人者，應視個案情形，
    以實際所得人為對象，依所得稅法第14條規定辦理。」核與
    上開規定及說明並無不合。（二）上訴人於89年9月1日至90
    年4月30日期間係聯和中醫診所登記之負責醫師，並在該診
    所執行醫療業務，上訴人於90年綜合所得稅結算申報書亦自
    行申報該診所之損益表，該損益表載明上訴人為負責人並由
    上訴人蓋章確認，上訴人雖提出其與訴外人翁瑞裕之契約書
    記載關於診所醫療事務外之人事行政及債務管理均由翁瑞裕
    負責，開業期間，聯和中醫診所之營業稅金及補漏稅部分概
    由翁瑞裕負擔等，尚難據以核認翁瑞裕即為該診所負責人，
    本件上訴人係以其為該診所負責人名義申報各類所得扣繳暨
    免扣繳憑單，上訴人90年度綜合所得稅結算申報並列載其於
    該診所「執行業務所得」，94年10月5日上訴人具文向被上
    訴人申請延期提示該診所90年度帳證，再於94年11月14日以
    電話聯絡表示因無法提示帳證同意被上訴人依法核定該診所
    執行業務所得，及上訴人於94年9月22日向被上訴人撤回其
    89年度綜合所得稅復查申請並自行繳納補稅金額，上訴人又
    未提示90年度該診所帳簿及憑證，就其確非實際負責人且該
    診所所得並非由其支配管領並未提出帳證及其他相關證據，
    本件堪以認定上訴人應係該診所之實際負責人，被上訴人核
    定上訴人取自該診所執行業務所得1,314,990元，歸課其綜
    合所得稅，於法並無不合等情，已經原判決依調查證據之辯
    論結果，敘明其得心證之理由，並對上訴人之主張何以不可
    採，分別予以指駁，核無不合，並無上訴人所稱認定事實與
    證據不符情事。上訴人既係登記之負責醫師，為執行業務者
    ，依法有設帳義務，及為該診所申報當年度損益表之義務，
    上訴意旨執詞以：該診所相關帳冊均由翁瑞裕等人保管，請
    傳喚管理與保管該診所帳冊相關人，包括翁瑞裕、陳麗玲及
    游太太到庭說明云云，為上訴人於言詞辯論終結後提出之新
    的攻擊防禦方法，上訴程序無從加以斟酌，且縱係由渠等保
    管帳冊及依上開契約書第5條約定，上訴人交付私章及診所
    店章予翁瑞裕委託管理屬實，仍不足以證明實際負責人為翁
    瑞裕，亦不免除上訴人之設帳義務及以負責人名義為該診所
    申報當年度損益表之義務。本件上訴人所提出之契約書其記
    載意旨為上訴人與訴外人翁瑞裕雙方同意由上訴人擔任聯和
    中醫診所負責醫師，應係出於自由意志決定，則上訴人自明
    確知悉其係該診所之負責人，且該診所向被上訴人提出之執
    行業務所得收支報告表、收入明細表、損益表、申報薪資調
    查表在在均記載上訴人係該診所之負責人，並蓋用上訴人之
    印章，客觀上明確表現其係該診所之負責人，至於上訴人與
    訴外人翁瑞裕間內部如何出資及事務分配？係屬彼等之內部
    關係，上訴人事後自不得再主張其非該診所之負責人而不負
    系爭稅賦之責。本件情節自與上開財政部86年11月21日台財
    稅第861924319號函釋後段有別，上訴人猶執該函釋主張：
    本件核課應以翁瑞裕為對象云云，要非可採。此外，上訴人
    其餘所訴各節，無非係就原審取捨證據、認定事實之職權行
    使，指摘其為不當，尚難謂原判決有違背法令之情事。（三
    ）綜上所述，原判決將訴願決定及原處分均予維持，而駁回
    上訴人在原審之訴，核無違誤。上訴論旨，指摘原判決違法
    ，求予廢棄，為無理由，應予駁回。
六、據上論結，本件上訴為無理由。依行政訴訟法第255條第1項
    、第98條第1項前段，判決如主文。
中    華    民    國    99    年    12    月    2     日
                    最高行政法院第三庭
                        審判長法官  劉  鑫  楨
                              法官  吳  慧  娟
                              法官  胡  方  新
                              法官  曹  瑞  卿
                              法官  林  金  本

以  上  正  本  證  明  與  原  本  無  異
中    華    民    國    99    年    12    月    3     日
                              書記官  郭  育  玎

司法院資訊處製作；財團法人民間司法改革基金會備份。
